臺灣彰化地方法院民事判決           100年度訴字第349號
原      告  呂長俊
訴訟代理人  劉淑華律師
被      告  曹森鎮
上列當事人間請求損害賠償事件，本院於民國100年9月20日言詞
辯論終結，判決如下：
    主  文
被告應給付原告新台幣貳佰伍拾伍萬元及自民國100年9月21日起
至清償日止按年息百分之五計算之利息。
原告其餘之訴駁回。
訴訟費用新台幣貳萬捌仟捌佰壹拾玖元由被告負擔10分之9，其
餘由原告負擔。
本判決原告勝訴部份於原告以新台幣捌拾伍萬元為被告供擔保後
，得假執行。
原告其餘假執行之聲請駁回。
    事實及理由
一、按訴狀送達後，原告不得將原訴變更或追加他訴，但擴張應
    受判決事項之聲明者，不在此限，民事訴訟法第255條第1項
    第3款定有明文。查原告起訴時係請求被告應給付0000000元
    及自100年4月7日起至清償日止按年息百分之五計算之利息
    ，嗣於100年9月13日以書狀擴張請求金額為0000000元及自
    100年4月7日起至清償日止按年息百分之五計算之利息，合
    於上開規定，應予准許，先予敘明。
二、本件原告起訴主張：
  (一)原告於民國95年07月07日簽定不動產買賣契約書（下稱買賣
    契約），向被告購買坐落彰化縣員林鎮○○○段第1270地號
    土地及其上第295建號門牌彰化縣員林鎮○○路○段522巷26
    號房屋（下稱系爭土地及建物）依彰化縣員林地政事務所收
    件日期文號100年5月18日第877號土地複丈成果圖所示可知
    ，系爭建物即門牌彰化縣員林鎮○○路○段522巷26號坐落之
    基地竟有大約50%面積30.01平方公尺，位於同地段1294地號
    土地上，顯係越界建築，將有受拆除之虞。雖鈞院依職調閱
    之民事執行卷及建造執照、使用執照，僅能證明系爭建物有
    未辮理保存登記之增建部分，但原告非1294地號土地所有權
    人，如1294地號土地所有權人出面主張權利，上開房屋即面
    臨拆除命運。按買賣土地及地上建物，其主要功用乃在於使
    用、收益房地，或為自行居住、出租或其他各種可能形式之
    合法使用行為，其首重在房地所有權人得合法排他的使用、
    收益，如買受人買受取得之房地，其房屋建築基地已跨越他
    人土地而無合法占用權源，則原告於取得房屋後，或須與鄰
    居協商買地，或拆屋還地，或買回房地使用權，或協商、訴
    訟，所需耗費之金錢、精神，實難以估計，原告實不堪其擾
    。兩造間不動產買賣標的物第295建號系爭房屋，因越界建
    築，即屬物之瑕疵。
  (二)原告於95年7月7日向被告購買系爭土地及房屋，點交之後維
    持現狀迄今並無變更或改建，兩造間買賣契約中之買賣標的
    ，雖僅標示已保存登記部分，但未保存登記之部分建物亦為
    買賣範圍，且兩者並無法分割而獨立存在。本件兩造簽訂買
    賣契約之前，太平洋房屋仲介股份有限公司台中分公司提供
    不動產重要事項說明書乙件，所附彰化縣員林地政事務所85
    年11月21日建物測量成果圖，並無標示建物之增建部份未辦
    理保存登記，且被告及太平洋房屋仲介股份有限公司台中分
    公司均向原告表示並無越界建築，僅表示土地所有權為共有
    狀態。
  (三)依兩造間不動產買賣契約書第5條第1項之約定，賣方對買賣
    標的物負物及權利之瑕疵擔保責任。第2項賣方保買賣標的
    物無任何產權不清或其他糾葛情事（例如一屋二賣），如有
    上述情事均由賣方負完全清理之責。再依兩造間不動產買賣
    契約書之附件－標的物現況說明書，其中項次2「是否依慣
    例使用之現況（例如法定空地、頂樓加蓋）勾選是。20項次
    是否有占用、被他人占用或占用他人土地之情事勾選否。今
    土地複丈結果，被告所出售之建物，明顯越界建築，系爭買
    賣標的物存有重大瑕疵，原告自得主張依民法第359條規定
    ，解除系爭買賣契約。契約解除時，當事人雙方回復原狀之
    義務，由他方所受領之給付物，應返還之；民法第259條亦
    有明文。按解除權之行使，不妨礙損害賠償之請求；民法第
    260條定有明文。兩造間不動產買賣契約書第九條第(四)項之
    約定：一方因他方違約而需以訴訟程序處理本案紛爭時，未
    違約之一方所給付之律師酬費亦由為約之ㄧ方負擔之。本件
    原告已支付買賣價金250萬元，並因此損失貸款利息252,509
    元、律師酬金5萬元，以上合計金額為2,802,509元等情，並
    聲明：1.被告應給付原告0000000元及自100年4月7日（準備
    書二狀繕本送達翌日起）至清償日止，按年息百分之五計算
    之利息。2.)原告願供擔保請准宣告假執行。
三、被告則以：95年間原告透過其任職於太平洋房屋公司之堂兄
    弟仲介，向被告承買系爭土地及房屋，買賣過程經原告及仲
    介人對系爭建物產權一再確認無瑕，始完成產權登記，詎料
    事隔5年，原告提出本件請求，被告無法接受。系爭土地應
    有部分及房屋係向彰化地院民事執行處合法拍賣取得的，其
    合法性無庸置喙，拍賣時並不清楚取得的建物占用他人的土
    地，現在系爭建物有占用他人的土地不敢說沒有，在95年買
    賣交易時有附上建物的測量成果圖，建物坐落是沒有問題的
    ，為什麼會發生占用他人土地的情形其也不知道為什麼。原
    告因系爭建物越界情形，理應由原告逕向現有土地持分人協
    商解決，系爭建物於臺灣彰化地方法院拍賣過程，屢經測量
    、鑑價…等公告程序，被告認系爭建物產權既經司法機關公
    告，當屬無瑕疵物件，原告主張損害賠償，顯屬無據等語置
    辯，並聲明：(一)駁回原告之訴。(二)訴訟費用由原告負擔。
四、兩造不爭執事項：
  (一)原告於95年7月7日透過太平洋房屋仲介與被告簽立不動產買
    賣契約書，購買被告所有坐落彰化縣員林鎮○○○段第1270
    地號土地應有部分7200分之282及其上建號第295號即門牌號
    碼彰化縣員林鎮○○路○段522巷26號房屋暨增建部分，買賣
    總價為250萬元，並於95年8月7日辦理所有權移轉登記為原
    告所有，有不動產買賣契約書暨標的物現況說明書、土地及
    建物登記謄本附可稽。
  (二)上開土地及建物係屬農舍，於85年間取得建造執照：彰工
    管字第5405號及使用執照：彰工管(使)字19684號，此批
    建照興建三層樓建物共五棟（Ａ～Ｅ）， 坐落之建築基地
    為重測前員林鎮○○○段14-1地號土地（後經二度重測，第
    一次重測為中州段1103地號、第二次91年再重測為員林鎮○
    ○○段1270地號），其中Ｅ棟為系爭建物，起造人即原所有
    權人為訴外人沈金超，嗣沈金超因積欠中國信託商業銀行股
    份有限公司債務，經債權人聲請法院拍賣系爭房地，於94年
    9月14日由被告拍定登記取得不動產所有權，有土地及建物
    異動索引可據。
  (三)經本院囑託員林地政事務所測量結果，如附圖即員林地政事
    務所收件日期文號100年5月18日字第877號土地複丈成果圖
    所示，系爭建號295建物分別坐落在1270、1294地號兩筆土
    地上，占用面積各為編號Ｃ部分27.12平方公尺及編號Ａ部
    分26.89平方公尺。
  (四)原告已給付系爭買賣價款250萬予被告，且因購買系爭房地
    而向聯邦商業銀行股份有限公司設定抵押貸款，並自95年8
    月起至100年9月止共支付貸款利息252,509元，及因提起本
    件訴訟而支出律師費用50,000元，有貸款利息記錄查詢單乙
    件及律師收據附卷可參。
五、本院得心證之理由：
  (一)按物之出賣人，對於買受人應擔保其物依第三百七十三條之
    規定危險移轉於買受人時，無滅失或減少其價值之瑕疵，亦
    無滅失或減少其通常效用或契約預定效用之瑕疵，出賣人並
    應擔保其物於危險移轉時具有其所保證之品質，民法第354
    條第1項、第2項定有明文；所謂物之瑕疵，指存在於物之缺
    點而言。凡依通常交易觀念，或依當事人之意思，認為物應
    具之價值、效用或品質，而不具備者，即為物有瑕疵，且不
    以物質上應具備者為限。若出賣特定物其所含數量短少，足
    使物之價值、效用或品質有所欠缺者，亦屬之（最高法院73
    年度台上字第1173號判例要旨參照）。再按買受人因物有瑕
    疵而得解除契約者，其解除權之六個月或五年存續期間，自
    買受人通知出賣人有應由出賣人負擔保責任之瑕疵後或物之
    交付時起算，民法第365條第1項復有明文。參酌一般買賣土
    地及地上建物之交易情形，建物應與坐落土地位置相符，無
    越界他人土地建築之情事，查系爭建物約有半數之面積即附
    圖所示編號Ａ部分坐落於他人所有之同地段1294地號土地上
    ，顯與買賣契約所附標的物現況說明書第20項所載未占用他
    人土地之情事不符，該越界情形如係違法占用，則系爭房屋
    有一部分必須拆除並返還土地予鄰地所有人，對原告而言，
    即無以達其通常之效用，經濟價值亦減低，自有物之瑕疵存
    在無訛；至買賣物之瑕疵擔保為無過失責任，出賣人是否明
    知通常在所不問，系爭房屋於85年興建時雖取得合法使用執
    照並辦理保存登記，於該時應無房屋未全部坐落於系爭1270
    地號土地內之情事，然1270地號土地曾經二度土地重測，是
    否因重測結果使1270及1294地號兩筆土地之界址發生位移，
    導致系爭建物部分錯置於1294地號土地上，洵非無疑，然此
    情縱非出賣人即被告所知悉其亦無過失，被告仍應負物之瑕
    疵擔保責任，是原告據上開規定解除系爭買賣契約，並主張
    被告於契約解除後應負回復原狀之義務，返還受領之買賣價
    金及利息予原告，於法並無不當；另原告係因本院99年度訴
    字第795號分割共有物事件，分割系爭1270地號土地經現場
    履勘測量結果（即員林地政事務所99年11月12日土地複丈成
    果圖所示），始發現系爭建物有部分占用毗鄰同地段1294地
    號土地，原告旋於100年3月15日以存證信函通知被告解除買
    賣契約，自未逾6個月除斥期間，且系爭買賣契約於95年7月
    7日訂立，於同年8月7日辦理所有權移轉登記，原告以上開
    存證信函為解除契約之意思表示亦未逾5年之時效，是被告
    辯稱：原告解除契約自買賣時起算事隔過久云云，為無理由
    。
  (二)再按買受人得向出賣人請求不履行之損害賠償者，以買賣之
    物缺少出賣人所保證之品質為限，若出賣人就標的物之品質
    未有特別之保證時，縱有瑕疵，買受人亦僅得解除契約或請
    求減少價金，而不得請求損害賠償，此觀之民法第359條、
    第360條之規定自明。查原告主張其因購買系爭房地向銀行
    貸款而支出利息，因契約解除而受有損害，惟原告係以物之
    瑕疵擔保規定及買賣契約為訴訟標的法律關係提起本件訴訟
    ，然關於物之瑕疵擔保效力而得請求之解約、減少價金或損
    害賠償等權利僅得擇一行使，而兩造間所訂立之買賣契約第
    9條違約責任約定：「(一)賣方如未依契約之約定履行（給付
    遲延、給付不能、不為給付）每逾一日賣方應按每日買方已
    給付之價款千分之0.5計算之為約定給付買方。如經買方通
    知限期履行，逾期仍不履行時，買方得解除本契約，賣方並
    應將買方所給付之價款加倍返還買方，做為違約賠償。…(四)
    一方因他方違約而須以訴訟程序處理本案紛爭時，未違約之
    一方所給付之律師費亦由違約之一方負擔之」，故原告以被
    告違約依上開第9條第第(四)項約定請求被告支付本件訴訟其
    所支付之律師費用5萬元，固屬有據，然並無關於被告如違
    約對於原告因而所生之一切損害亦應負賠償之約定，縱或依
    民法第260條之規定解除契約不影響損害賠償之請求，惟原
    告係以買賣物之瑕疵規定及買賣契約之約定據為本件之請求
    ，是其主張被告就此亦應賠償原告因購屋貸款所支出之利息
    損害252,509元，即無所據。
  (三)綜上所述，原告以被告出賣之房屋佔用他人土地有物之瑕疵
    存在，依民法第359條解除系爭買賣契約，契約解除後依民
    法第259條第1款規定請求回復原狀，被告返還已支付之買賣
    價金250萬元及法定利息，並依買賣契約第九條第(四)約定請
    求被告給付其因訴訟所支出之律師費5萬元，實有理由，至
    原告因購屋貸款所支出之利息252,509元，原告亦據物之瑕
    疵規定及買賣契約請求被告應負賠償責任，則屬無據。
  (四)從而，原告請求被告給付2,550,000元及自準備書(二)狀繕本
    送達翌日即100年9月21日（因原告於100年9月20日於言詞辯
    論時復以言詞擴張訴之聲明，被告亦到庭辯論，故以該時起
    做為被告受送達之日）起至清償日止，按年息百分之五計算
    之利息，為有理由，應予准許，逾此部分之請求，則無理由
    ，應予駁回。
六、原告陳明願供擔保，聲請宣告假執行，經核其勝訴部份，核
    無不合，爰酌定相當擔保金額宣告之，其餘假執行之聲請，
    因訴之駁回而失所附麗，不予准許。
七、結論：本件原告之訴為一部有理由，一部無理由，依民事訴
    訟法第79條但書、第390條第2項，判決如主文。
中    華    民    國    100    年    9    月    30    日
                  民事第一庭    法  官  黃倩玲
以上正本係照原本作成。
如對判決上訴，應於判決送達後20日內向本院提出上訴狀。如委
任律師提起上訴者，應一併繳納上訴審裁判費。
中    華    民    國   100    年    9     月    30    日
                                書記官  黃幼華